【裁判字號】    95,台上,2542
【裁判日期】    951116
【裁判案由】    給付補償金等
【裁判全文】
最高法院民事判決            九十五年度台上字第二五四二號
上   訴   人  甲○○
訴 訟代理 人  陳忠勝律師
被 上  訴 人  貴成土木包工業（丁○○、宋國偉之合夥）
法 定代理 人  丁○○
被 上  訴 人  乙○○
上列二人共同
訴 訟代理 人  楊申田律師
              余如惠律師
被 上  訴 人  台灣省高雄農田水利會
法 定代理 人  丙○○  住同上
訴 訟代理 人  楊申田律師
上列當事人間請求給付補償金等事件，上訴人對於中華民國九十
五年三月八日台灣高等法院高雄分院第二審判決（九十三年度重
勞上字第四號），提起上訴，本院判決如下：
    主  文
原判決廢棄，發回台灣高等法院高雄分院。
    理  由
本件上訴人主張：伊自民國八十九年五月二十五日起即受僱於被
上訴人貴成土木包工業（下稱貴成包工業），日薪為新台幣（下
同）一千二百元，至同年七月中旬調薪至日薪一千五百元，每月
工作日數約二十五日。而貴成包工業於八十九年六月十二日向被
上訴人台灣省高雄農田水利會（下稱高雄水利會）承攬高雄縣美
濃鎮獅子頭圳一幹線護欄改善工程（下稱系爭工程）。伊於八十
九年八月五日在系爭工程十全街農田灌溉水圳工地工作時，因工
作用榔頭掉入水圳中，伊乃於跳入圳中撿拾，致不慎摔傷，造成
頸椎受傷合併四肢癱瘓，已達重度殘障程度，領有重度殘障手冊
。伊因本件職業災害受傷後，本得申請勞工保險相關殘廢給付，
惟因貴成包工業並未依法為伊投保勞工保險，致伊喪失申請勞保
給付之權利，此項不利益應由貴成包工業負責賠償，而高雄水利
會為系爭工程之事業單位，亦應負職業災害補償之責等語。爰依
勞動基準法（下稱勞基法）第五十九條、第六十二條第一項之規
定，求為命被上訴人連帶給付伊醫療費用補償一千一百四十六萬
五千四百零四元（包括就醫費用三十萬一千六百五十元、看護費
用五百七十九萬三百二十九元、增加生活需要之費用五百三十七
萬三千四百二十五元）、工資補償一千一百三十二萬三千九百六
十一元及殘廢補償二百七十萬元，共計二千五百四十八萬九千三
百六十五元，並加計法定遲延利息之判決（第一審判決上訴人全
部敗訴，上訴人僅就下列部分聲明不服：醫療費用之補償減縮為
九百二十四萬二千零三十二元，工資補償減縮為七百五十九萬六
千六百四十四元，加上原請求之殘廢補償二百七十萬元，減縮後
合計為一千九百五十三萬八千六百七十六元；並於原審追加被上
訴人乙○○為被告）。
被上訴人則以：上訴人基於表演炫耀心態，站在水圳護欄上自行
跳下水圳欲撿拾榔頭，惟因圳中水位太淺而造成頸椎受傷，上訴
人並非因執行業務而受傷，自無適用勞基法予以職災補償之餘地
。另高雄水利會並未違反勞工安全衛生法保護勞工之規定，且亦
已與貴成包工業約定員工之管理、給養、福利、衛生、安全等均
由貴成包工業負責，故高雄水利會不負本件職災補償之責。至上
訴人請求應補償項目部分，上訴人並未舉證證明其殘廢等級為一
級殘廢、終身需要看護及請求之醫療費用為必需之醫療費用等事
實，且上訴人請求工資補償部分，係計算至上訴人六十五歲為止
，亦與勞基法規定不符等語，資為抗辯。
原審將第一審所為上訴人敗訴之判決予以維持，駁回上訴人之訴
及追加之訴，無非以：查上訴人主張之事實，業據其提出診斷證
明書、受傷照片二幀、系爭工程之工程契約書、醫療費用收據、
購買醫療用品之費用收據及看護費用收據為證，堪信為真實。惟
查，參考勞工安全衛生法第二條第四項規定，勞基法第五十九條
第四款所稱之職業傷害，當指雇主提供工作埸所之安全與衛生設
備等職業上原因所致勞工之傷害而言。又「勞工安全衛生法第二
條第四項所稱職業上原因，係指隨作業活動所衍生，於就業上一
切必要行為及其附隨行為而具有相當因果關係」，勞工安全衛生
法施行細則第四條亦規定甚明。依「相當因果關係說」之理論，
職業災害之成立，必須在勞工所擔任之「業務」與「災害」之間
有密接關係存在，即造成職業災害之原因，須雇主可得控制之危
害始有適用，若危險發生之原因非雇主可控制之因素所致，自不
宜過份擴張職業災害認定之範圍，否則無異加重雇主之責任，而
減少企業之競爭力，同時亦有礙社會之經濟發展。次查，參酌證
人即當日與上訴人在系爭工地現場一起工作之潘壽祿證詞，且上
開水圳設有入水階梯、河岸多處亦標明有「禁止戲水」等警示標
語，有該水圳階梯及標語之照片附卷可稽，且據同在現場工作之
證人張佳麟結證屬實。足徵上訴人若要撿拾掉入水中之榔頭，當
可利用入水階梯步入；或由岸邊自行跨入或滑入水圳；或逕自以
頭上腳下之方式躍入水圳中，自無爬上水圳護欄上之石柱，以「
頭下腳上」之跳水方式跳入水圳之必要。而該水圳階梯均係由岸
邊築至水圳而入水，此有該水圳階梯之照片在卷可稽，縱上訴人
無法在坡上行走，亦可從容以階梯步入水圳中；或由岸邊自行跨
入或滑入水圳；或逕自以頭上腳下之方式躍入水圳中，上訴人主
張其除以頭下腳上之方式跳入水圳中撿拾榔頭外，已別無他法云
云，自難採信。上訴人該單純撿拾榔頭之行為，雖可認係隨其作
業活動所衍生，惟其爬上水圳護欄上之石柱，以「頭下腳上」之
跳水方式跳入水圳之動作，即難認與上訴人之雇主所提供就業場
所之設備、勞工之作業活動或其他職業上之原因所引起之傷害具
有相當因果關係，則上訴人上開之跳水行為，並非其執行職務或
隨作業上之活動所衍生之必要行為；復不能認定係屬其作業上之
附隨行為，則上訴人因跳水行為所受之傷害，並非其職業上之原
因所引起，故與其執行職務間並無相當因果關係。其因跳水所致
之傷害，自非屬因「職業災害」而受傷。從而，上訴人並非因職
業災害而受傷，自無請求雇主給付職業災害補償金之權利。綜上
所述，上訴人本於勞基法第五十九條、第六十二條第一項之規定
，請求被上訴人連帶給付上訴人一千九百五十三萬八千六百七十
六元本息，於法無據，不應准許等詞，為其判斷之基礎。
按勞基法第五十九條之補償規定，係為保障勞工，加強勞、雇關
係、促進社會經濟發展之特別規定，性質上非屬損害賠償。且按
職業災害補償乃對受到「與工作有關傷害」之受僱人，提供及時
有效之薪資利益、醫療照顧及勞動力重建措施之制度，使受僱人
及受其扶養之家屬不致陷入貧困之境，造成社會問題，其宗旨非
在對違反義務、具有故意過失之雇主加以制裁或課以責任，而係
維護勞動者及其家屬之生存權，並保存或重建個人及社會之勞動
力，是以職業災害補償制度之特質係採無過失責任主義，凡雇主
對於業務上災害之發生，不問其主觀上有無故意過失，皆應負補
償之責任，受僱人縱使與有過失，亦不減損其應有之權利。原審
謂：職業災害之成立，必須在勞工所擔任之「業務」與「災害」
之間有密接關係存在，即造成職業災害之原因，須雇主可得控制
之危害始有適用，若危險發生之原因非雇主可控制之因素所致，
自不宜過份擴張職業災害認定之範圍，否則無異加重雇主之責任
，而減少企業之競爭力，同時亦有礙社會之經濟發展云云，自屬
可議。次查，上訴人單純撿拾榔頭之行為，可認係隨其作業活動
所衍生等情，為原審所確定之事實，則上訴人爬上水圳護欄上之
石柱，以「頭下腳上」之跳水方式跳入水圳之動作，縱有不當，
依前說明，能否謂非係執行職務，亦非無疑。原審未遑詳以勾稽
，即為不利於上訴人之判斷，尚有未洽。上訴論旨，指摘原判決
違背法令，求予廢棄，非無理由。
據上論結，本件上訴為有理由。依民事訴訟法第四百七十七條第
一項、第四百七十八條第二項，判決如主文。
中    華    民    國  九十五  年   十一   月   十六   日
                      最高法院民事第八庭
                          審判長法官  朱  建  男
                                法官  顏  南  全
                                法官  許  澍  林
                                法官  鄭  傑  夫
                                法官  蘇  清  恭
      本件正本證明與原本無異
                                      書  記  官
中    華    民    國  九十五  年   十一   月  二十九  日
                                                      Ｅ


司法院資訊處製作；財團法人民間司法改革基金會備份。
